【裁判字號】    99,重訴,16
【裁判日期】    991005
【裁判案由】    損害賠償
【裁判全文】
臺灣高等法院臺中分院民事判決          99年度重訴字第16號
原      告  乙○○
訴訟代理人  鞠金蕾律師
被      告  甲○○
上列當事人間因被告甲○○詐欺等案件，原告提起刑事附帶民事
訴訟，請求損害賠償，經本院刑事庭裁定移送（99年度附民字第
36號），本院於99年9月21日言詞辯論終結，茲判決如下：
    主  文
被告應給付原告新台幣8,365,000元，及自99年2月10日起，至清
償日止，按年息5%計算之利息。
訴訟費用由被告負擔。
本判決原告勝訴部分，原告如以新台幣279萬元為被告供擔保後
，得假執行。
    事實及理由
甲、程序方面：本件被告經合法通知，未於言詞辯論期日到場，
    核無民事訴訟法第386條各款所列情形，爰依原告聲請，由
    其一造辯論而為判決。
乙、實體方面：
一、原告主張：(一)被告於如附表所示之時間，持如附表所示之
    支票，向伊借款總計新台幣（下同）93萬元，伊於取得票據
    後均存入伊設於第七商業銀行南屯分行帳戶中等待屆期提示
    付款，惟因被告要求抽回票據並遲延付款，伊乃應其請求，
    於附表編號1.所示之支票到期日（91年3月25日）前將該5紙
    支票自銀行抽回。又民國95年3月間，被告受伊委託，代為
    銷售伊與何澄清共有（應有部分各1/2）坐落台中市○○區
    ○○段130地號（權利範圍519/100000）、門牌號碼為同區
    市○○○路270號16樓之2之房地所有權，伊並授權被告如售
    出後可取得價金600萬元以上即同意出售，且願支付被告取
    得價金之1%當作仲介佣金。詎被告為免除上開借款債務並取
    回擔保上開借款之支票5紙，及向伊詐取更多財物，竟意圖
    為自己不法之所有，於95年3月間，向伊佯稱其以其子陳威
    良名義開設之「統一生物科技股份有限公司」（後改名為「
    統大生物科技股份有限公司」，下稱「統一生技公司」）前
    景看好，公司可獲利甚多，其前所積欠之借款，如將上開擔
    保借款之支票交付其持有，其願加計利息連同借款本金以12
    0萬元計算，且再增加資金100萬元及將託其轉售上開房地所
    有權後所得價金中之100萬元一併加入投資，雖僅有320萬元
    ，其亦願意讓伊積欠其50萬元，而以400萬元投資款，讓伊
    佔有「統一生技公司」總股份之1/5，並使伊擔任「統一生
    技公司」之董事云云，伊因上開借款積欠已久，且屢向被告
    催討均遭推遲而未獲清償，心想如能將該借款轉為投資「統
    一生技公司」款項，日後應可穩定分紅獲利，遂陷於錯誤，
    除同意將上開借款加計利息以120萬元計算，及將出售上開
    房地所有權取得之部分價金100萬元，一併轉投資「統一生
    技公司」外，並依被告之指示，分別於95年3月16日匯款40
    萬元及於95年3月17日匯款60萬元，總計100萬元，至被告指
    定之戶名「國泰世界股份有限公司」（下稱「國泰世界公司
    」）之第一商業銀行帳號00000000000號帳戶內。詎料，伊
    匯款後，事後上網查詢「統一生技公司」基本資料，發覺伊
    並未名列該公司董事，至此始知受騙。又伊委託被告代售上
    開房地所有權乙事，經被告與何澄清聯絡議定後，由被告委
    託代書侯麗月，將上開房地以總價金1300萬元出售予姚元並
    辦妥所有權移轉登記，姚元依約各給付價款650萬元予被告
    及何澄清2人，然被告竟另行起意，意圖為自己不法之所有
    ，將本應扣除伊同意轉為投資「統一生技公司」之款項100
    萬元及仲介佣金65,000元（即650萬元1%）後，應交付予
    伊之價金5,435,000元，在姚元於95年5月4日付清尾款後，
    易持有為所有，予以侵占入己，拒不返還予伊。(二)被告上
    揭詐欺、侵占之犯行，業經刑事判決確定在案。伊因被告之
    侵權行為，詐欺部分受有293萬元之損害，侵占部分受有5,4
    35,000元之損害，合計共受有8,365,000元之損害，自得請
    求被告賠償等情，爰依民法第184條第1項（前段）規定，提
    起本件訴訟，聲明求為判決：(一)被告應給付伊8,365,000
    元及自起訴狀繕本送達被告之翌日起至清償日止，按週年利
    率5%計算之利息。(二)訴訟費用由被告負擔。(三)伊願供擔
    保，請准宣告假執行。（原告原起訴請求8,635,000元本息
    ，嗣於移本院後，減縮請求如上）。
二、被告於被訴詐欺等乙案辯以：伊並未持如附表所示之支票向
    原告借款93萬元，該等支票面額顯與原告所稱之借款金額差
    距甚大，且該等支票背面亦無伊之簽名背書，實與常理有違
    。又原告於95年3月16日匯款40萬元及於95年3月17日匯款60
    萬元，總計100萬元之匯款係借予伊作為週轉之用，未來倘
    「統一生技公司」有賺錢會讓原告入股當股東或增加利息還
    款予原告，如公司無賺錢伊仍會將此100萬元歸還給原告；
    且因「統一生技公司」事後與統一集團的商標糾紛，導致公
    司名稱需為變更登記之故，斯時，原告已對伊提起告訴，且
    原告並未將身分證及印章交付予伊，伊方未將原告登記於股
    東名冊上，伊並無詐欺原告之主觀不法意圖存在。至於原告
    委託伊出售房地乙事，因伊與原告已有約定就房屋價金部分
    ，原告僅要求拿100萬元，且就該100萬元部分，當時雙方亦
    約定係由原告先借予伊週轉，爾後再轉為投資「統一生技公
    司」之資金，其餘價金部分，乃係伊為原告完善地處理本件
    事項，並基於雙方間8年乾爹乾女兒之情誼，雙方約定作為
    伊之報酬，否則，何以就此筆鉅大之金額，原告遲至2、3年
    後才向伊追討，本件伊並無詐欺或侵占之不法意圖存在，亦
    無犯意，本案純屬民事糾紛等語；而於本院則以：系爭刑事
    案件認定之事實不實，伊並未詐欺，亦未背信。原告僅曾匯
    款共100萬元予伊，並未再給付伊其他款項，原告並無此等
    財力；且伊已以現金交付給原告，僅因距今已久而記不清確
    實時間。原告見伊做生意失敗始藉詞興訟，其請求伊賠償，
    並無根據等語，資為抗辦，並答辯聲明，求為判決：(一)原
    告之訴駁回。(二)訴訟費用由原告負擔。
三、兩造不爭執之事項
(一)原告確有於95年3月16日、17日各匯款40萬元、60萬元至被
    告之第一商業銀行帳戶內。
(二)被告受原告委託出售上開房地後，確實有取得上開房地價金
     650萬元。
(三)被告業因上開原告主張(一)之情，經臺灣臺中地方法院於98
    年10月16日以98年度易字第1348號刑事判決：「犯詐欺取財
    罪，處有期徒刑1年6月，減為有期徒刑9月。又犯侵占罪，
    處有期徒刑1年6月，減為有期徒刑9月。應執行有期徒刑1年
    4月」，本院於99年7月29日以98年度上易字第1917號刑事判
    決撤銷原判決，改判被告：「犯詐欺取財罪，處有期徒刑1
    年，減為有期徒刑6月；又犯侵占罪，處有期徒刑1年4月，
    減為有期徒刑8月。應執行有期徒刑1年」，已告確定。
四、經查：
(一)原告主張被告對其有上開詐欺及侵占之侵權行為事實，業據
    原告於上開刑事案件97年4月17日偵訊時指稱：被告拿客票
    向伊借款，迄今尚有本金93萬元未歸還，加計利息為120萬
    元，被告借的全部借款從未還過，第一次向伊借款是在90年
    12月14日，借款17萬元，約定月息3%，於91年3月25日前還
    清，但這17萬元並未償還；第二次借款是在90年12月20日，
    借款13萬元，約定91年4月25日前還清，但被告也未償還。
    所有借款都是在第一次借款到期日前借出；伊因為90年初時
    爺爺住院，被告幫伊找到病床，90年底時被告跟伊說他的公
    司剛成立，他投入很多現金，貨款卻被延到時間，需要一些
    資金借調，伊想被告之前有幫過忙，所以伊就借被告錢。被
    告所持來借款的這些客票經伊向銀行查詢結果都是往來信用
    狀況良好，都沒有退票紀錄，所以伊才願意收，且被告當時
    說他是公司的董事，伊去查證，被告也確實是統一生技公司
    、國泰世界公司的董事，這也是伊覺得被告可以信任的原因
    ，而伊看被告出入都坐300萬元的名車，也有司機接送，所
    以覺得被告很有錢，資力應該很正常。伊一直打電話跟被告
    催討欠款，被告說他也是被朋友倒錢，他會盡力去找出倒他
    錢的朋友，也會承擔，會把錢還給伊，叫伊給他一些時間，
    但伊半信半疑。之後約有2、3年找不到被告，直至95年間伊
    再次聯絡上被告並催討欠款，95年2月時，被告說加上利息
    ，他願意承擔120萬，但他沒有辦法還伊錢，被告要將欠款
    轉至公司，給伊股份，就是以債做股，並叫伊再增資100萬
    元，讓伊當公司董事，伊就匯了100萬元至被告指定的國泰
    世界公司帳戶，約2個月後，被告說他要去申報股東名冊，
    之後伊上網查詢發現伊並沒有成為董事。伊有授權被告出售
    上開房地所有權的持分，但被告並沒有將價金650萬元及買
    賣契約書交給伊。伊是在94年時，因為有跟何澄清談賣房子
    的事，何澄清不想賣，所以伊才找被告來幫忙去說這件事。
    伊與被告有約定把事辦好，會給被告1%，但不是正式約定，
    且有約定要將價金匯到伊國泰世華的帳戶內等語（見97年度
    偵字第7538號卷第45至47頁），且其於刑事案件一審98年10
    月2日審理時亦以證人身分到庭結證稱：在90年初，當時因
    為伊家人生病，有麻煩被告幫伊找病床，因為被告曾幫助過
    伊，所以被告在90年12月時說他公司「統一生技公司」剛成
    立，投入很多資金，而他的貨款被延到時間，所以就向伊借
    調。第一次借款是在90年12月10日左右，被告先打電話給伊
    表示要向伊借17萬元，且被告說會給利息，月息3%，並會給
    支票，後來，被告就拿客票當面跟伊借款，客票金額是346,
    500元，到期日是91年3月25日，伊拿到客票後有先打電話詢
    問銀行，支票信用狀況如何，是不是很好，銀行說沒有退票
    紀錄，伊認為沒有問題，且考量到被告借款有支票作為擔保
    ，所以才借錢給被告；第二次是借13萬元，在90年12月20日
    ，距離第一次向伊借款的時間約有6天，也是先打電話給伊
    ，但被告有先郵寄支票給伊，被告還是說貨款被延到時間，
    所以伊就在90年12月20日匯款給被告，而伊有拿被告郵寄過
    來的支票向發票銀行查詢，銀行說信用狀況良好，也沒有退
    票紀錄，所以伊才匯款給被告；第三次是在91年1月15日，
    被告也是先打電話給伊，說詞也是跟之前一樣，也是先郵寄
    支票給伊，伊再匯款給被告，這次伊也有先去查詢支票的信
    用狀況，才匯款給被告，伊都是因為票據信用良好，才在91
    年1月15日匯款給被告；第四次是在91年1月31日伊交付現金
    給被告，這次被告也是先打電話給伊，說詞是這幾個月的貨
    款都被延到時間，被告當面拿支票來跟伊借錢，這次伊也有
    向發票銀行查詢支票的信用狀況，結果也是良好，伊才借錢
    給被告；第五次是在91年3月12日伊借給被告8萬元，被告的
    說詞也是跟之前一樣，被告先打電話給伊說這幾個月貨款都
    被延到時間，所以伊才在91年3月12日交付現金8萬元給被告
    。而被告交付伊的支票與伊借給被告的金額不符，是因為被
    告說他要以支票作為擔保，支票兌現後多餘的錢要匯還給他
    。這些借款全部都是在被告給伊的第一張票，就是離到期日
    最近的1張票之前即到期日91年3月25日到期前就借出。被告
    事後並沒有還錢，而他的說詞是他也被朋友倒錢，他會把倒
    他錢的朋友找出來，他要承擔，會把錢還給伊。伊並沒有從
    被告給的支票得到清償，且後來被告叫伊抽票，因為伊都有
    將支票存入銀行代收的習慣，但是被告都叫伊把支票在退票
    之前就抽回，正確抽回支票的日期伊還要去銀行查詢，因為
    被告說要向伊延一些時間，全部的欠款會1次還給伊；伊向
    被告所收的5張支票都有拿去銀行代收，好像是分2次抽回，
    1次2張、1次3張，伊只要拿到被告給的支票約1個星期，就
    會存入銀行代收，伊這邊託收的日期，第一張是90年12月17
    日、第二張是90年12月25日、第三張是91年2月1日、第四張
    是91年2月1日（這張記不太清楚，但是應該是2月間）、第
    五張是91年3月15日，伊第七商業銀行的存摺上面都有委託
    日期，就是伊請銀行代收的日期。伊是分2次向銀行抽回支
    票，印象中第一張、第二張是同一時間抽回，伊都是在票據
    到期之前抽回來，第一次抽回大概是在到期日91年3月25日
    前2日前，伊會去抽回支票，是因為被告跟伊說要延一下時
    間，他會1次全部還給伊，但是被告並沒有還錢。而這些借
    款後來轉成「統一生技公司」的股東投資款，因為伊一直跟
    被告討錢，直到95年，這中間有很長的時間找不到被告的人
    ，伊在95年時再次聯絡上被告，並向他討錢，被告說前面借
    的部分沒有辦法還，而本金93萬元他要把這個借款轉投資到
    「統一生技公司」去，讓伊有公司股份，加上利息共計120
    萬元全部作為投資公司的股份，因為被告說沒有辦法還錢，
    且答應要給伊公司的股份，並且說可以分紅，伊想說反正要
    不到借款，將來如果可以分紅的話那也很好。又因為被告說
    服伊說「統一生技公司」前景看好，是當紅的明星產業，將
    來獲利能力很強，說伊如果再增加100萬元，被告就要讓伊
    當公司的董事，所以伊才會在95年3月16日及17日分別匯款
    40萬元、60萬元到被告指定的帳戶，本來被告叫伊匯入「統
    一生技公司」的帳戶，但是到銀行時，被告打電話給伊，叫
    伊匯款到國泰世界公司的帳戶，因為被告說「統一生技公司
    」的存簿在陳威良那裡，匯到國泰世界公司他才可以領取；
    且伊因為同意被告所提出將伊的債權轉為「統一生技公司」
    股份的建議而將5張支票交給被告。當時伊還滿想要投資做
    生意，所以才會想要當公司的董事；後來伊時常都有去催促
    被告辦理公司董事的登記，但因為被告說他的公司在台南，
    他要把公司轉到台中，他才要一起去申辦更改股東名冊，所
    以遲未辦理；伊並沒有同意被告遲延辦理登記，但被告一直
    耍賴，伊也一直跟被告討錢，但是被告說伊如果一直向他要
    錢，伊家人住在哪裡他都知道。伊有請被告幫忙處理賣房子
    的事情，是在95年3、4月間在辦理登記為公司董事的期間，
    也是在伊匯款100萬元投資「統一生技公司」的同一段時間
    。因為在94年的時候，伊費了很多時間與精神去找房子的另
    外持有人何澄清，協調賣房子的事情，何澄清始終都不肯賣
    ，而何澄清是1/2的持有人，所以在95年3、4月間，被告跟
    伊說要幫伊去向何澄清協調賣房子的事情時，伊想說也好，
    因為伊與何澄清都喬不定，賣房子時被告也跟伊拍胸脯保證
    ，保證說房子賣了，價金會全部交給伊，伊會給他1%的佣金
    ，當初是約定如果600萬元以上伊就願意賣，且有說2個月以
    內要賣掉，佣金約定為1%，價金要匯到伊國泰世華銀行的帳
    戶，結果房子賣了，被告都沒有把錢給伊，侵占伊的財物。
    被告有回報伊成交價格大概650萬元，但是被告跟伊說他只
    有拿到100萬元，伊一直詢問被告為何只有拿100萬元，被告
    沒有告訴伊原因，被告都只告訴伊說他只有拿到100萬元，
    但伊有打電話詢問被告，被告一下說沒有辦好，一下又說只
    有拿到100萬元，又說還沒有辦好，之後伊就一直跟被告催
    討這650萬元；在辦理房屋買賣簽約移轉的這段期間，被告
    第一次跟伊講房子已經賣了，已經成交了才跟伊提到要伊從
    房屋買賣價金中再拿出100萬元投資「統一生技公司」。95
    年到97年間伊都有向被告催討這些錢，但因為伊發覺錢都遭
    被告詐騙光了，生活也陷困境，長期無法入眠，伊家人也無
    法諒解，生活的壓力及心理、精神壓力，導致伊身體出現問
    題，這當中因為伊生病、養病一段時間，且手邊也沒有錢，
    之後才跟朋友借錢請律師來打官司等語明確（見該卷第98頁
    以下）；復有原告提出之如附表所示5紙支票之正反面影本
    、原告於90年12月20日匯款予被告13萬元之第七商業銀行匯
    款回條影本1紙、原告於91年1月15日匯款10萬元予被告之第
    七商業銀行匯款回條影本1紙、原告第七商業銀行南屯分行
    帳號0000-00000000-0號帳戶之存摺代收票據送件簿封面及
    內頁各1紙、原告於95年3月16日匯款40萬元至戶名國泰世界
    公司帳戶之國泰世華商業銀行匯出匯款回條影本1紙、原告
    於95年3月17日匯款60萬元至戶名國泰世界公司帳戶之日盛
    國際商業銀行匯款回條聯影本1紙、「統一生技公司」之公
    司基本資料、統大生物科技股份有限公司基本資料查詢及原
    告與上開刑案證人何澄清所共有上開房地之台中市中興地政
    事務所土地所有權狀、建物所有權狀、土地登記申請書、土
    地及建築改良物買賣所有權移轉契約書等附於上開刑事案卷
    及本件刑事附帶民事訴訟案卷可資佐證。
(二)依原告於97年10月 1日刑事陳報狀所提出之電話錄音光碟之
    電話譯文內容所示（見97年度偵緝字第1920號卷第28至31頁
    ；電話錄音光碟經被告於刑事案件一審選任之辯護人聲請拷
    貝並自行勘驗後，亦認光碟內容與原告所提之電話譯文內容
    相符，見該卷第97頁反面）：「
    甲○○：好啦！那時候要交給你那時候。
    乙○○：你現在就是月底要辦就對了啦！辦資本額多少？
    甲○○：2000，你就要求2000，我辦2000。
    乙○○：喔！啊我佔多少？
    甲○○：你400萬！
    乙○○：我幾萬，你說？
    甲○○：400。
    乙○○：哦！400是佔幾分之幾啊？
    甲○○：你喔！ㄏㄚ！
    乙○○：對啊。
    甲○○：5分之1啊！
    乙○○：哦，對啦。
    甲○○：你若沒有400，怎麼佔5分之1。
    乙○○：我就是拿，意思說我拿400的意思啦。
    甲○○：對啦！你欠我50萬。
    乙○○：不是啦！嘿啦，等於說我拿400出來就對了啦！
    甲○○：對啦！對啦！就是這樣啦！裡面你就是有400。
    乙○○：好啦！好啦！你月底會辦就對了啦！
    甲○○：就我下個月底以前會辦到好啦！
    乙○○：好啊，你又要更改資本額就對了？
    甲○○：這不是更改資本額，就是，這就是增資啦，叫做增
            資啦！
    乙○○：哦！
    甲○○：要增資啦！
    乙○○：嗯！
    甲○○：我暗算大額的話，大額的時候才會改啦！
    乙○○：甘會又繼續增資？
    甲○○：什麼啊。那時候若要變更大時，就又要增資。
    乙○○：哦！
    甲○○：阿你賺錢，你又給它投下去，又增資下去也不要緊
            啊。你賺，你又要，你400 又要增資下去，我增資
            有5000萬，剩下的你賺ㄟ，我再投資下去！這若賺
            錢之後也要買，公司也要買辦公大樓啊。我按算辦
            公大樓要用公司下去買啦！辦公啦！辦公室啦！這
            樣你裡面。你就是也有多少在那裡面啦。統一生物
            科技不動產也是啦！車子也是一樣啦！
    乙○○：呵！
    甲○○：車子也是一樣啦！裡面的不動產就是股東的份啦！
            所以以後買新車！要幹嘛，我就是用統一生物科技
            啦！你要開，我也是用統一生物科技。按ㄌㄟ，這
            樣才可以抵稅。
    乙○○：哦！好啦！
    甲○○：好不好？
    乙○○：快辦一辦啦！
    甲○○：好，好啦！你喔！你又要，你不要再加那個〝快〞
            啦！說過就這樣就好，你不要又〝快〞辦辦ㄌㄟ啦
            （台語）！又怎樣啦！你不要再跟我說，我聽的不
            高興，我錢沒有還你，你那時候就沒救了。
    乙○○：你要匯多少還我？
    甲○○：350。不然你350買房子啦！我200萬借你啦！就550
            萬就可以買一間了。
    乙○○：你說你要匯350萬還我哦！
    甲○○：對！阿我借你200萬啦！阿你去買一間房子啦！我
            跟你講我房子會給你，以後會給你，你聽不下去，
            我就沒有辦法，你要想來想去，真是甘苦了！公司
            甘苦啦！做個事情，我這樣用這個，說這個事情，
            說了快一個小時。
    乙○○：沒有啦！投資就是投資！事情辦一辦就好了。該辦
            的，資本額多少！用一用！持股多少，400萬就是
            400萬，持有5分之1，就是5分之1。
    甲○○：喔，對啦！你就欠我50萬就對啦，你跟我借50啦？
            不用寫單子啦！這樣就對了！
    乙○○：你意思說我在你那裡多少？我忘記了！
    甲○○：跟我借50萬啊！
    乙○○：就是匯去，我匯去你那裡有350就對了？
    甲○○：你是裡面算是320而已啦！
    甲○○：我本來是要撤（諧音）給你啦。
    乙○○：好啦！好啦！
    甲○○：阿你多討30萬，要掛350萬，你現在變變ㄌㄟ（台
            語），就又400了啦！哦！攏你說的，你一直要一
            直要加下去！我好啦，我500借你，50借你！這樣
            就好了。
    乙○○：不然實際在你那裡，不然實際在你那裡是320嗎？
            不然實際在你那裡有多少？不然實際在你那裡有多
            少？
    甲○○：我手拿100萬啊！
    乙○○：阿再來ㄌㄟ．．．
    甲○○：對啊！另外那票我負責的，我說100，你說118啊！
            好啦！120啊！另外那個100啊！320啊！這樣啊！
    乙○○：阿就是在你那裡有320嘛！
    甲○○：對啊。你說的就是變這樣啊！
    乙○○：阿本來就是那樣了啊！
    甲○○：你匯啦，你匯100萬啦！剩下的拿出來啊，這樣就
            對了！
    乙○○：什麼？
    甲○○：剩下的票拿，我負責！我決定給你入股東啦！
    乙○○：票那是我匯去給你的。
    甲○○：另外那條錢，那個房子的錢，我辦好之後！我也拿
            100萬，給你下去做股東啦！這樣就對了啦，又另
            外30萬，你討的啦！我給你的啦！這50萬你跟我借
            的啦！
    乙○○：啊120萬就是那個嘛！就那票嘛，我借你，我匯去
            給你，你給朋友錢那個嘛！就變你負責嘛！
    甲○○：我朋友你票領不到！就票給我！我負責我給你啦！
            給你下去股東啦！
    乙○○：好啦，那到底是多少在你那裡！我忘記了啦！
    甲○○：320啦！
    乙○○：好啦！好啦！
    甲○○：你要錄音！你來錄！我說明白一點！你錄下去啦！
    乙○○：我沒有在錄啊！錄什麼錄！
    甲○○：沒關係啊！我讓你錄啊！我說出去的，我說的話！
            就是這樣的話啊！我說明一點，你再錄清楚一點啦
            ！
    乙○○：手機沒辦法錄啦！
    甲○○：怎麼會沒辦法錄！不然你就要錄，你不是說你在錄
            ！我說好啊，我甘願讓你錄啊！
    乙○○：我是跟你說我剛剛，你說月底要完成，我要跟你錄
            ，我要跟你錄音起來！月底說要辦好資本額2000萬
            ，說我要跟你錄起來！
    甲○○：那如果是別人，沒有要讓你股東了啦！你挑東挑西
            沒辦法啦！好啦（笑聲）。
    乙○○：好啦！好啦！我先去用藥哦！」等情
    可知被告確有承諾讓原告投資入股「統一生技公司」，且原
    告日後所占股份係增資後總資本額2000萬元之5/1即400萬元
    ，並允諾在該次通話之下個月月底前即應辦妥「統一生技公
    司」之增資及股東變更登記；又被告以原告如再催促其辦理
    公司登記，其若因不高興，不將錢返還予原告，原告將求助
    無門，堪認被告應有積欠原告款項無訛；且被告承諾負責票
    款，並因原告要求118萬元，而同意給付整數即120萬元予原
    告；再被告彙總計算其與原告間之債權債務關係，謂票款部
    分以120萬元計算，加計原告先前之匯款100萬元（即匯款40
    萬元及60萬元入被告所經營之「國泰世界公司」之第一商業
    銀行帳戶部分），暨加計辦好出售原告委託出售之房屋所得
    價款中之100萬元，共計320萬元，嗣再加計原告向被告「討
    」的30萬元，被告認為原告共計僅有350萬元投資入股「統
    一生技公司」，故其以400萬元計算原告投資入股「統一生
    技公司」之投資款，原告應尚積欠被告50萬元。又渠等上開
    對話內容核與原告前開於刑事案件偵查審理時之指述及證述
    之內容相符，足見原告上開指述及證述應非虛妄。
(三)至被告雖辯稱其同意原告投資入股「統一生技公司」的款項
    中有100萬元是其要鼓勵原告唸研究所云云（見上開偵緝字
    卷第36頁、刑案一審卷第128頁），惟被告此部分辯詞不僅
    為原告所否認，且亦核與上開電話錄音譯文內容不符，被告
    此部分辯詞應係為掩飾其曾向原告以客票借款而尚積欠原告
    近100萬元債務而臨訟編纂之詞。又被告就原告何以將40萬
    元及60萬元匯入其所經營之「國泰世界公司」之第一商業銀
    行帳戶部分，其先於偵查中辯稱：係原告要投資「統一生技
    公司」等語（見上開偵緝字卷第36頁），惟於上開刑事案件
    一審審理時則翻異前詞改辯稱：這筆錢是乙○○要先借給伊
    ，先給伊「統一生技公司」週轉，以後賺錢再入股東云云（
    見該卷第125頁反面），顯見被告對於原告匯款共計100萬元
    入其指定之帳戶之辯解，究係私人借款，抑或原告投資入股
    「統一生技公司」之款項，前後已有不一，惟其使告堅信所
    匯之款項均係投資入股「統一生技公司」，與其前開均係借
    款而供公司週轉使用之辯詞不符，由此益徵被告確有詐欺原
    告之不法意圖甚明。再被告於刑事案件一審98年10月2日審
    理時供稱：「（對檢察官起訴你涉嫌詐欺乙○○之犯罪事實
    有何意見？）我跟證人乙○○在一起這麼久，她開始匯款給
    我的60萬元、40萬元的錢借給我週轉，另外100萬元是我要
    給她，鼓勵她唸研究所的現金獎金，而證人乙○○也真的在
    2年唸完，但是當時我經濟不好沒有錢，所以就給她100萬元
    加入股東，另外100萬元是賣房子時證人乙○○跟我說她只
    要拿100萬元就可以，讓她這個房子可以賣掉，讓張光輝可
    以不要再來跟她催討那些錢，而這100萬元最後也是投資到
    統一生物科技股份有限公司裡面，以後要申請的時候就算在
    公司的股份裡面。（依照你陳述的意思，乙○○在你公司的
    股份就是占有300萬元？）是的。（問：既然如此為何你在
    譯文中說要給證人乙○○400萬元？）另外多出100萬元是我
    遷到台中之後要順便增資，資本額要提高，所以乙○○的股
    份就少了，所以我說可以給你400萬元沒有關係。（既然如
    此你在譯文中提到證人乙○○欠你50萬元是什麼意思？）我
    想起來了，這個50萬元是證人乙○○開始借給我錢以後，我
    說她可以當股東，是40、60萬加起來100萬元，最後我說如
    果要占1/5的話，乙○○要貼我50萬元才可以。（你在譯文
    中提到說乙○○是裡面算是320萬而已，這320萬元是什麼意
    思？）這我現在想不起來，我不知道。（你在譯文裡面提到
    說『對阿，另外那票我負責的，我說100，你說118阿，好啦
    ，120啦，另外那個100阿，320阿，這樣阿』這句話何意思
    ？）我想不起來。（問：你說你要負責什麼票？）因為有1
    張票是我要收回來的票，而乙○○拿去銀行軋，是我公司的
    貨，我叫乙○○順便送貨去給對方，是對方開給證人乙○○
    的票，證人乙○○就拿去提示也有兌現，票面金額2萬多元
    而已，我就說這張票我來對公司負責。（另外還有乙○○拿
    你的票去領錢的事情？）沒有。（有無乙○○拿你朋友的票
    去領錢的事情？）也沒有。（你在譯文裡面提到『我朋友，
    你票領不到就票給我，就負責我給你啦，給你下去股東』這
    是什麼意思？）我現在想不到這是什麼。」等語（見該卷第
    129頁反面至第130頁），被告就關鍵性問題始終以「想不起
    來」、「不知道」等語搪塞回答，顯見其應係被告事後卸責
    之辯詞。
(四)又被告另辯稱：伊有經原告同意待「統一生技公司」遷回台
    中後始一併辦理變更登記，且「統一生技公司」因與統一集
    團間有商標糾紛，故「統一生技公司」自98年2月26日始因
    更名為統大生物科技股份有限公司，及遷址台中市南屯區○
    ○○街198號而為變更登記，而斯時因告已對伊提起刑事告
    訴，故未向原告索取證件為變更登記之申請云云，然被告既
    承諾原告將在該次通話結束後之下個月月底即為增資及公司
    股東之變更登記，且原告亦於刑事案件一審審理時否認其有
    同意被告延遲辦理增資及股東變更登記，暨縱「統一生技公
    司」因與統一集團有商標權之糾紛或有需求遷址至台中經營
    ，然均與該公司因增資或股東變更而有變更登記之必要無關
    ，被告上開理由顯亦係卸責之詞，無足憑採。
(五)再者，被告侵占原告出售房地之價款部分，被告雖辯稱：原
    告說只要拿回100萬元即可云云，惟被告此部分辯詞已為原
    告所否認，且依被告所稱：原告是因為前男友張光輝要提告
    ，且已經寫存證信函，內容是寫原告向張光輝借錢沒有還錢
    ，張光輝準備要告原告，所以原告才急著要賣房子等語以觀
    ，堪認原告應係需款孔急才會委託被告代為銷售該房地，而
    斯時原告既尚有資力將100萬元匯入被告所指定之帳戶作為
    投資入股「統一生技公司」之用，則倘原告確有積欠前男友
    張光輝款項而急欲出售該房地以解決債務問題，則該欠款金
    額應無可能低於100萬元，否則原告何需急欲出售該房地而
    償還欠款；又原告於刑事案件一審審理時既謂其知悉該房地
    之市價約1300萬元至1500萬元間，則該房地出售後原告可取
    得之價金係650萬元至750萬元間，此一價額顯與被告所謂原
    告僅欲取回之100萬元，相距懸殊，是原告既如被告所述急
    需款項與前男友解決債務問題，則依常情，原告實無可能允
    諾被告僅需拿回100萬元即可。再被告於刑事案件97年8月18
    日偵查中曾辯稱：「（乙○○如何拿650萬元？）買主匯錢
    到我的第一銀行永和分行及華南銀行雙和分行的帳戶給我，
    有時候委託代書拿現金50萬元給我，其他的錢匯到我的戶頭
    。（650萬元有無交給乙○○？）乙○○說她只要100萬元就
    好了，其他錢一部份給我，一部份給鄭先生，由鄭先生給房
    子另一個所有人，因為不給他，他就不賣房子。（妳如何支
    付100萬元給乙○○？）我要給她，她說放在我這邊，跟我
    一起做生物科技。（你總共拿了多少錢？）150萬元，而且
    增值稅，契稅都是從我這邊付的。」等語（見上開偵緝字卷
    第6、7頁），惟其於97年10月28日偵查中復改辯稱：「我幫
    她賣房子得1300萬元，對方拿650萬元，我拿150萬元，餘50
    0萬元我不清楚，我拿的150萬元，其中50萬元是我幫她處理
    的費用，另外，那100萬元是原本要給告訴人【按即原告，
    下同】的，她說她還要投資。……（你剛剛說房子500萬元
    部分何人取走？）1個姓鄭的朋友。（之前何澄清跟姚元都
    說是你介紹買賣該房子的？）何澄清說電話中跟我連絡，應
    該不是我，應該是我那鄭姓朋友，最後也是該鄭姓友人與之
    談定買賣的。（為何代書說是你領出後你自己匯款到你帳戶
    ，最後領100萬元現金？）我匯到我帳戶後，我再領現金給
    我鄭姓朋友。（你剛剛不是說都是鄭姓友人處理的，然後他
    把錢拿走？）是我記錯了。我現在想起來了，是代書匯款給
    我，大概300多萬元，是分次的，最後我去領150萬元出來。
    （有沒有其他陳述？）我那時候想說告訴人因為有房子的問
    題，想要幫告訴人解決。（有何補充？）房屋接洽過程都有
    跟告訴人講，那時候，告訴人說房子她只要100萬元就好。
    鄭先生已經在大陸去世了。」等語（見上開偵緝字卷第36、
    37頁），另於刑事案件一審98年10月2日審理時改稱：「（
    對於檢察官起訴你侵占乙○○出售房子650萬元有何意見？
    ）我沒有侵占乙○○，是她自己為了不要再繳管理費、水電
    費、房屋稅，因為後來證人乙○○不嫁給張光輝，錢是張光
    輝出的，而證人乙○○叫我打電話給張光輝，其中100萬元
    原本是證人乙○○要拿的，而她將100萬元轉投資統一生物
    科技股份有限公司，而550萬元是歸我，作為我幫他繳納的
    增值稅，契稅、代書費及我幫她處理這件事情的代價。（賣
    主出售房屋只拿到100萬元，而你幫他把房子賣出去卻拿到5
    50萬元，這個代價是否太懸殊？）告訴人為了要達到張光輝
    不會再向她要錢的事情，因為張光輝寫存證信函給她，當時
    乙○○說只要幫她把房子賣掉她拿100萬元就可以了，我做
    這件事情的開支是十幾萬元。（你做這件事情你到底幫乙○
    ○做什麼事情？）讓何澄清答應願意賣，我是拜託朋友鄭先
    生去跟何澄清接洽。（為什麼何澄清說他根本沒有見過鄭先
    生？）我從來沒有見過何澄清，我只有打電話給何澄清而已
    。（這550萬元後來都是你自己花掉？）我有拿給鄭先生去
    交際，我拿給他好像300萬元，是我陸陸續續拿給他的，分
    好幾次給，好像將近是320萬元。（鄭先生真實姓名？）好
    像是叫鄭得華什麼的，在大陸發生車禍死了。（既然你說你
    給鄭先生320萬元左右，為何你在97年10月28日檢察官偵查
    時你說房子500萬元被姓鄭的朋友拿走了？）我那時的意思
    是說全部拿給人家500萬元。（那你賺什麼？）我真的沒有
    賺。（你交給鄭先生320萬元有什麼證據可以證明？）我都
    是從銀行領現金交給鄭先生，我沒有其他證據可以證明。」
    等語（見該卷第131頁反面至第132頁），顯見被告之辯詞前
    後反覆不一，其憑信性已殊值懷疑；況證人候麗月、姚元及
    何澄清等人於偵查中均證稱：並無姓鄭之人出面幫忙介紹或
    處理本件售屋過程等語，則被告所稱「鄭先生」之人是否存
    在，本屬可疑，又被告稱該人已在大陸地區死亡，進而成為
    無法調查之對象，是被告供詞之憑信性更值懷疑。再依刑事
    案件卷附該房地之不動產買賣契約書第5條第2項約定內容所
    示（見上開偵緝字卷第69至72頁）：「辦理產權移轉、設定
    登記之代辦費及應納之印花稅、契稅、登記、設定等規費及
    火險、地震險均由【買】方負擔。」、第3項約定：「土地
    增值稅納稅義務人為賣方，其稅額由【買】方負擔。」，是
    被告謂其所得之650萬元價金有部分供作繳納契稅、土地增
    值稅使用云云，亦核與事實不符，由此益徵被告實為卸責而
    臨訟編纂上開辯詞，是被告所為上開辯詞，均無可採信。再
    被告既自買方姚元處取得價款650萬元，扣除原告先前與被
    告約定給付之報酬1%即65,000元，暨原告因遭被告詐欺而同
    意轉投資「統一生技公司」之100萬元後，尚餘5,435,000元
    ，被告均未交付予原告，復辯稱該筆款項係原告要給其之報
    酬，顯然被告已以易持有為所有之意思，將上開5,435,000
    元予以侵占入己甚明。
(六)綜上所述，原告主張被告對其有詐欺之侵權行為事實，即向
    其佯稱可投資入股「統一生技公司」擔任董事，而向其詐取
    如附表所示之支票5張及免除其93萬元之借款債務，並騙其
    匯款100萬元現金及同意將售屋款中之100萬元亦轉為投資款
    項；暨對其有侵占之侵權行為事實，即受其之委託出售上開
    房地所有權後，扣除其同意轉為投資款之100萬元及仲介佣
    金65,000元，將應交付予其之價金5,435,000元侵占入己，
    堪信為真。被告否認有前開犯行及侵權行為事實，均屬事後
    卸責之詞，不足採信。
五、按因故意或過失，不法侵害他人之權利者，負損害賠償責任
    。負損害賠償責任者，除法律另有規定或契約另有訂定外，
    應回復他方損害發生前之原狀。因回復原狀而應給付金錢者
    ，自損害發生時起，加給利息。民法第184條第1項前段、第
    213條第1項、第2項分別定有明文。查被告既有上開對原告
    為詐欺及侵占之侵權行為事實，業據臺灣臺中地方法院98年
    度易字第1348號、本院98年度上易字第1917號刑事判決判處
    罪刑在案，並經本院調取上開刑事案卷查核屬實，因而於詐
    欺部分致原告受有包括借款93萬元、二次匯款共100萬元、
    售屋價金轉投資之100萬元，共293萬元之損害；於侵占部分
    致原告受有售屋價金650萬元扣除轉投資之100萬元及仲介佣
    金65,000元即5,435,000元之損害，合計共8,365,000元之損
    害，從而，原告依侵權行為法律關係之上開法律規定，請求
    被告給付8,365,000元，並自起訴狀繕本送達翌日即99年2月
    10日起，至清償日止，按年息5%加計遲延利息，核屬有據，
    其訴為有理由，自應准許，爰判命被告給付如上。又原告陳
    明願供擔保，聲請宣告假執行，核無不合，爰酌定相當擔保
    金額併予准許。
六、本件事證已臻明確，兩造其餘攻擊防禦方法，與判決之結果
    不生影響，自無庸一一另行論究，併此敘明。
七、據上論結，本件原告之訴為有理由，爰依民事訴訟法第463
    條、第385條第1項前段、第78條、第390條第2項，判決如主
    文。
中    華    民    國    99    年    10    月     5    日
                民事第三庭    審判長法  官  陳照德
                                    法  官  曾謀貴
                                    法  官  朱  樑
以上正本係照原本作成。
如對本判決上訴，須於收受判決送達後20日內向本院提出上訴書
狀，其未表明上訴理由者，應於提出上訴後20日內向本院提出上
訴理由書（須按他造人數附具繕本）。
上訴時應提出委任律師為訴訟代理人之委任狀。具有民事訴訟法
第466條之1第1項但書或第2項之情形為訴訟代理人者，另應附具
律師及格證書及釋明委任人與受任人有該條項所定關係之釋明文
書影本。如委任律師提起上訴者，應一併繳納上訴審裁判費。
                                    書記官  陳妙瑋
中    華    民    國    99    年    10    月    5     日
                                                      Ｓ
附表：
┌──┬───────┬──────┬─────────┬─────────────┬──┐
│編號│ 借 款 時 間  │  借款金額  │    借款之支票    │原告交付借款之時間、金額  │備註│
│    │              │ （新台幣） │    （新台幣）    │（新台幣）                │    │
├──┼───────┼──────┼─────────┼─────────────┼──┤
│1.  │90年12月間    │17萬元      │支票號碼0000000號 │90年12月14日支付現金17萬元│    │
│    │              │            │，金額34萬6千5百元│                          │    │
│    │              │            │，到期日91年3月25 │                          │    │
│    │              │            │日                │                          │    │
├──┼───────┼──────┼─────────┼─────────────┼──┤
│2.  │90年12月間    │13萬元      │支票號碼0000000號 │90年12月20日匯款13萬元    │    │
│    │              │            │，金額29萬8千元， │                          │    │
│    │              │            │到期日91年4月25日 │                          │    │
│    │              │            │                  │                          │    │
├──┼───────┼──────┼─────────┼─────────────┼──┤
│3.  │91年1月15 日  │10萬元      │支票號碼0000000號 │91年1月15日匯款10萬元     │    │
│    │              │            │，金額19萬2千元， │                          │    │
│    │              │            │到期日91年5月10日 │                          │    │
├──┼───────┼──────┼─────────┼─────────────┼──┤
│4.  │91年1月30日   │45萬元      │支票號碼168516號，│交付現金45萬元            │    │
│    │              │            │金額185萬元，到期 │                          │    │
│    │              │            │日91年7月31日     │                          │    │
├──┼───────┼──────┼─────────┼─────────────┼──┤
│5.  │91年3月12日   │8萬元       │支票0000000號，金 │交付現金8萬元             │    │
│    │              │            │額19萬2千元，到期 │                          │    │
│    │              │            │日91年9月5日      │                          │    │
├──┼───────┼──────┼─────────┼─────────────┼──┤
│    │              │總計：93萬元│                  │                          │    │
└──┴───────┴──────┴─────────┴─────────────┴──┘

司法院資訊處製作；財團法人民間司法改革基金會備份。
